【裁判字號】    99,家抗,13
【裁判日期】    991022
【裁判案由】    選任遺產管理人
【裁判全文】
臺灣雲林地方法院民事裁定              99年度家抗字第13號
抗  告  人  財政部國有財產局臺灣中區辦事處雲林分處
法定代理人  丙○○
非訟代理人  甲○○
被  抗告人  京城商業銀行股份有限公司
法定代理人  戴誠志
非訟代理人  丁○○
上列當事人因選任遺產管理人事件，抗告人不服本院第一審所為
裁定（99年08月12日99年度財管字第24號），提起抗告，本院第
二審合議庭裁定如下：
      主  文
抗告駁回。
抗告程序費用新臺幣壹仟元由抗告人負擔。
      理  由
一、本件被抗告人於原審法院聲請意旨略以：被繼承人乙○○於
    民國（下同）85年11月20日簽立借據，並以其所有座落於雲
    林縣水林鄉○○段1766地號之土地設定抵押，向臺南區中小
    企業銀行股份有限公司借款新臺幣（下同）2,000,000 元，
    目前尚有1,723,945 元及其利息、違約金未獲清償。而被抗
    告人即原審聲請人為臺南區中小企業銀行股份有限公司依法
    變更登記之公司，由被抗告人行使其權利義務。嗣因被繼承
    人業於99年01月17日死亡，其繼承人除配偶喻先妹（大陸地
    區人士）外，均已拋棄繼承，而依臺灣地區與大陸地區人民
    關係條例第67、69條之規定，大陸地區人民可繼承臺灣地區
    人民之遺產，其所得財產總額，每人不得逾2,000,000 元，
    又大陸地區人民不得在臺灣取得不動產物權，而應將該權利
    折算為價額，以致被抗告人無法就被繼承人提供擔保之抵押
    不動產依強制執行相關程序，以代辦繼承於被繼承人之配偶
    喻先妹之方式進行強制執行程序，藉資受償。爰依臺灣地區
    與大陸地區人民關係條例第67條之1 、非訟事件法第78條第
    1 項之規定，聲請選定財產部國有財產局臺灣中區辦事處雲
    林分處為遺產管理人，以確保聲請人之權益等語。
二、抗告意旨略以：貴院以99年度財管字第24號裁定選任抗告人
    為被繼承人乙○○之遺產管理人，其理由略以：「本院審酌
    本件繼承人均已拋棄繼承，僅餘之繼承人則全部為大陸地區
    人民，且被繼承人尚有遺產亟待管理。」，惟依司法院74年
    10月15日院台廳一字第05786 號函示：「此類拋棄繼承事件
    ，多屬遺債大於遺產，形同破產，故應儘量避免選任國有財
    產局為遺產管理人。」；又臺灣高等法院臺中分院88年度家
    抗字第96號民事裁定理由一略以：「…選任遺產管理人須考
    慮其適切性，亦即除管理遺產須公平外，應以對遺產、遺債
    情況了解較深者，為優先選任…。」。經查，本件被繼承人
    乙○○之子女適值壯年，且於被繼承人死亡時，其子女均已
    成年，故其子吳宏文及吳宏振等人，對於被繼承人之遺產、
    遺債當最為瞭解，較之本分處更為適宜擔任遺產管理人。且
    若被繼承人之遺債大於遺產，其法定繼承人動輒依法拋棄，
    固為常情，但拋棄繼承既已免除法定繼承人承擔債務之恐懼
    ，卻不應據此推定無意願，即可免除協助遺債、遺產清算處
    理之社會責任，並容任其法定繼承人完全置身事外，否則徒
    增國家成本，亦有違社會公益精神。再者，抗告人之各項國
    產業務案量繁多，且機關內並無專責承辦此類案件之法制人
    員編制，致抗告人機關業務負荷極重，本件如由被繼承人之
    子吳宏文及吳宏振等人擔任遺產管理人，當最為妥適；如委
    任律師、其他專業代理人或被抗告人設於雲林縣轄內分行專
    業人士，因其專業法制學識優於抗告人，亦為佳擇。綜上，
    為利本案後續遺產管理職務之進行，僅提請另為選任更為適
    切之遺產管理人等語。爰求為廢棄原裁定，另擇定他人為被
    繼承人乙○○之遺產管理人。
三、被抗告人則以：本件被繼承人之配偶（大陸地區人士）、子
    女或最近親屬未必較清楚被繼承人之遺產及債權債務關係，
    又被繼承人之法定繼承人均已拋棄繼承，對被繼承人遺留之
    權利義務，已無利害關係，若選定其等擔任遺產管理人，難
    期其克盡善良管理人之注意義務執行職務。況被繼承人之繼
    承人已經本院99年度司繼字第99、137 號聲請拋棄繼承備查
    在案，故亦難期能積極協助清理遺產及債務，而不適宜擔任
    本件遺產管理人之職務。又被繼承人在臺灣地區之遺產，由
    大陸地區人民依法繼承之遺產事件，其繼承人全部為大陸地
    區人民者，除現役軍人或退除役官兵死亡而無繼承人、繼承
    人之有無不明或繼承人因故不能管理遺產者，由主管機關管
    理其遺產之情形者外，由繼承人、利害關係人或檢察官聲請
    法院指定財政部國有財產局為遺產管理人，管理其遺產，臺
    灣地區與大陸地區人民關係條例第67條第1 項、第67條之1
    第1 項、第68條第1 項分別定有明文。再者，遺產管理人之
    指定，旨在維護公益及被繼承人債權人之利益，此觀之民法
    第1177條立法理由即明，顯非以遺產管理人管理遺產是否有
    實質利益為考量。況被繼承人之遺產，於遺產管理人完成清
    償債權並交付遺贈物等清算程序前，是否有賸餘，並無從知
    悉。而依上開說明，各順序之繼承人均拋棄繼承者，其剩餘
    財產歸屬國庫，抗告人為國庫之綜理機關，為國有財產法第
    9 條第2 項所明定，其備有財產管理之專才，雖其經費支出
    屬國家資源，但保護無人繼承財產之債權人之權利，亦屬政
    府之義務。另被抗告人為被繼承人之債權人，如兼任被繼承
    人之遺產管理人，恐有利害衝突之虞，而不利於被繼承人之
    其他債權人，又專業律師或社會公正人士，於實務上，就此
    類案件，鮮有擔任遺產管理人之意願，而均不宜選任為遺產
    管理人，故於遺產管理指定之實際運作，仍認選任財政部國
    有財產局臺灣中區辦事處雲林分處擔任遺產管理人為宜等語
    置辯。
四、按繼承，因被繼承人死亡而開始；繼承人自繼承開始時，除
    民法另有規定外，承受被繼承人財產上之一切權利義務，民
    法第1147條、第1148條本文分別定有明文。準此，繼承人於
    被繼承人死亡時，當然承受被繼承人財產上之一切權利義務
    ，並無待於繼承人之承認。又被繼承人在臺灣地區之遺產，
    由大陸地區人民依法繼承者，而其繼承人全部為大陸地區人
    民者，除被繼承人係現役軍人或退除役官兵者，應適用臺灣
    地區與大陸地區人民關係條例第68條規定外，由繼承人、利
    害關係人或檢察官聲請法院指定財政部國有財產局為遺產管
    理人，管理其遺產，臺灣地區與大陸地區人民關係條例第67
    條之1 第1 項亦有明定。
五、經查：
  (一)被抗告人於原審主張被繼承人向臺南區中小企業銀行股份有
    限公司借款新臺幣2,000,000 元，目前尚有1,723,945 元及
    其利息、違約金未獲清償，嗣因被繼承人死亡，其繼承人除
    大陸地區配偶喻先妹外均已拋棄繼承，亦無法依民法第1177
    條之規定選定遺產管理人，爰聲請選任遺產管理人之事實，
    業據其提出借據、一般授信約定書、債權憑證、戶籍謄本、
    繼承系統表、本院99年度司繼字第99、137 號准予拋棄繼承
    函、他項權利證明書、抵押權設定契約書、經濟部准予變更
    登記函、行政院金融監督管理委員會准予備查函、股份有限
    公司變更登記表等件影本為證，並經原審法院依職權函查被
    繼承人與喻先妹間結婚登記相關資料及喻先妹入出境資料在
    卷可稽，堪信屬實。又被繼承人生前仍積欠借款尚未清償，
    被抗告人既為債權人，其對於被繼承人之遺產具有利害關係
    ，自屬法律上之利害關係人。
  (二)又被繼承人之配偶喻先妹雖係大陸地區人士，參諸前揭說明
    ，仍因被繼承人死亡時，當然承受被繼承人乙○○財產上之
    一切權利義務，並無待其承認，而依臺灣地區與大陸地區人
    民關係條例第66條第1 項之規定，應於繼承開始3 年內以書
    面向被繼承人住所地之法院為繼承之表示，僅係解免被視為
    拋棄繼承之情事，是被繼承人之大陸地區配偶喻先妹雖尚未
    向法院聲明繼承，參照前揭說明，其仍係被繼承人乙○○之
    繼承人。又被繼承人並非現役軍人或非退除役官兵，亦無臺
    灣地區與大陸地區關係條例第68條第1 項所定之主管機關為
    法定遺產管理人，參諸前揭說明，被抗告人既係利害關係人
    向本院提出聲請，本院僅得依臺灣地區與大陸地區關係條例
    第67條之1 第1 項指定財政部國有財產局為遺產管理人，是
    原審據以選定抗告人為被繼承人之遺產管理人，於法並無不
    合。縱令日後喻先妹未於期限內向法院聲明繼承，依前揭規
    定而視為拋棄繼承權，致本件成為無人繼承之遺產，抗告人
    雖不必然係唯一之遺產管理人，然抗告人為國家管理財產之
    機關，本質上即負有為民服務之公益性質，自不能僅以遺產
    償債後有剩餘始能擔任遺產管理人，且管理遺產並非僅對被
    繼承人之親屬免於管理遺產之利益，尚對繼承人之債權人、
    受遺贈人之債權實現有利，加強社會交易之信賴性，落實債
    務人財產為債權之總擔保原則，亦即不因交易一方之死亡而
    使債權實現發生困難，是管理遺產係具公益性質，故由抗告
    人為遺產管理人，應屬適當。
  (三)復以，本件被繼承人乙○○遺留有座落於雲林縣水林鄉○○
    段第1766地號之土地，經本院函請被抗告人調查被繼承人之
    遺產使用狀況及占有情形，被抗告人於99年10月13日以民事
    陳報狀檢附現場照片稱：該土地所在現有一破舊廢棄平房倉
    庫，無人居住，其上有樹木、竹子、雜草，無種植農作物等
    語，顯見被繼承人並非毫無遺產，若能積極妥善管理，對債
    權人乃至公益，並非全無利益；況司法院之上揭函示，僅謂
    儘量避免選任抗告人為遺產管理人，並非謂不得選任抗告人
    為遺產管理人，且參酌非訟事件法第149 條第3 項之規定，
    亦得選任公務機關為遺產管理人，是換言之，若抗告人適合
    擔任系爭事件之遺產管理人時，亦得被選任為遺產管理人。
    又依民法第1179條規定，編製遺產清冊、為保存遺產必要之
    處置、清償債權或交付遺贈物均為遺產管理人之職務，遺產
    管理人就被繼承人生前各項財產及債權債務之處理，除得依
    其所知或查詢所得清理外，尚得依同條第1 項第3 款規定聲
    請法院依公示催告程序，限定1 年以上之期間，公告被繼承
    人之債權人及受遺贈人，命其於該期間內報明債權及為願受
    遺贈與否之聲明，於管理遺產上並無困難，是難認抗告人得
    執此為拒絕擔任遺產管理人之依據。
  (四)本院審酌被繼承人乙○○之在臺灣地區繼承人均已拋棄繼承
    ，而拋棄繼承既為民法所規定繼承人之權利，一經行使後，
    就其與被繼承人間之財產關係即行斷絕。法定繼承人既已拋
    棄繼承，是應無再擔任遺產管理人之主觀意願，難免因其無
    意管理而影響管理事務之進行，與遺產管理之本意即不相符
    ，其等既已無意願擔任被繼承人之遺產管理人，衡情即難期
    待無意願之人會善盡遺產管理人之注意義務，亦難期待其等
    能圓滿達成遺產管理工作。又擔任遺產管理人須熟悉相關法
    律程序，否則尚有稅捐相關法令之罰責，實非一般親屬或其
    中受有高等教育之知識份子卻不具遺產管理相關知識之人必
    然可勝任。此外，亦無資料足以證明其他關係人及專門職業
    人員適合擔任本件遺產管理人。另抗告人亦未提出其他證據
    釋明被繼承人尚有其餘親屬或有其他專門職業人員有擔任本
    件遺產管理人之意願而可資擔任遺產管理人，本件自難以選
    任被繼承人之其他親屬或其他專門職業人員為遺產管理人。
    故抗告意旨主張應選任被繼承人乙○○之繼承人為遺產管理
    人，較抗告人更適宜擔任遺產管理人云云，即無足採。
  (五)抗告人係國有財產之管理機關，對於遺產管理之法律程序亦
    較一般民眾熟悉，復有相當之專業能力足以勝任管理職務，
    且如本件被繼承人之遺產無人承認繼承時，於清償債權，交
    付遺贈物後若尚有剩餘，依民法第1185條之規定，應歸屬於
    國庫，是本件遺產之管理即具公益性質，且本件被繼承人乙
    ○○尚遺留有遺產，國庫對被繼承人之遺產仍可能具有期待
    利益，由抗告人為遺產管理人，應屬適當，抗告人自不得在
    未經實際管理前，以繼承人均拋棄為由，即漫行預測被繼承
    人之負債超過其遺產，或其必須墊付之管理費用將來無法請
    求返還，而拒絕擔任遺產管理人。再者，抗告人若擔任遺產
    管理人，關於由抗告人代墊之遺產管理費用，於強制執行程
    序上係屬優先受償之執行費用，於破產程序上得類推適用破
    產法第97條之規定優先於遺產之債權，隨時由遺產清償之，
    另依遺產及贈與稅法第17條第1 項第11款之規定，管理遺產
    之直接必要費用，應自遺產總額中扣除，免徵遺產稅，是遺
    產管理人所代墊之遺產管理費用，仍可自遺產中優先受償，
    另遺產管理人依民法第1183條之規定亦可請求遺產管理之報
    酬，故自無抗告人所稱管理遺產而有浪費國家資源或造成國
    庫損害之情形，抗告人此部份之主張，亦無足採。又抗告人
    為政府機關，與被繼承人間無利害關係，復有相當之專業能
    力足以勝任管理職務，基此，抗告人仍為較適當之遺產管理
    人，故原審選任抗告人為被繼承人之遺產管理人，核無不合
    。
  (六)綜上所述，原審法院據此選任抗告人為被繼承人乙○○之遺
    產管理人，經核並無不合，抗告意旨復未述明原裁定選任其
    為被繼承人乙○○之遺產管理人有何違法或其他不當之處，
    其提起抗告求予廢棄原裁定，為無理由，應予駁回。
六、據上論結，本件抗告為無理由，依非訟事件法第21條第2 項
    、第24條第1 項、第46條，民事訴訟法第495 條之1 第1 項
    、第449 條第1 項、第95條、第78條，裁定如主文。
中    華    民    國    99    年    10    月    22    日
             家事法庭  審判長  法  官   林秋火
                               法  官   潘雅惠
                               法  官   曾鴻文
以上正本係照原本作成。
本裁定除以其適用法規顯有錯誤為理由外，不得再抗告。如提再
抗告，應於收受本裁定後10日內，向本院提出再抗告狀，並繳納
再抗告裁判費新臺幣1,000 元。
中    華    民    國    99    年    10    月    22    日
                               書記官   陳美華

司法院資訊處製作；財團法人民間司法改革基金會備份。
